【裁判字號】    97,消債抗,105
【裁判日期】    971119
【裁判案由】    更生事件
【裁判全文】
臺灣臺北地方法院民事裁定           97年度消債抗字第105號
抗  告  人  甲○○
上列抗告人因消費者債務清理事件聲請更生，對於中華民國97年
9月12日本院97年度消債更字第628號裁定提起抗告，本院裁定如
下：
    主  文
抗告駁回。
抗告程序費用新臺幣壹仟元由抗告人負擔。
    理  由
一、本件抗告意旨略以：
  (一)原裁定法院以抗告人未向最大債權銀行申請協商時，提出銀
    行公會訂頒之前置協商申請書、債務人身分證正反面影本、
    債權人清冊、財產及收支狀況說明書等文件，而違反前置協
    商之法定程式及義務，故難認為已依法申請債務協商。然最
    大債權銀行本身即為利害關係人，由其主導協商程序之進行
    ，本就難期公平，銀行掌握其經濟強勢，規避法律最高利率
    上限，以各種手段，收取債務人各樣利息及違約金。甚且，
    所有法律契約文件大多由債權銀行所擁有，抗告人要取得完
    整債務資訊本就難如登天（其設計協商文件中，並未給予債
    務人就債務金額確認或了解之空間），銀行依法得向稅捐或
    其他機關、團體查詢債務人之財產、收入、業務及信用狀，
    實不得將此查詢工作轉嫁給債務人，加深抗告人之責任，因
    此銀行已是協商程序中之強勢一方，如仍容許銀行擅自設計
    許多協商門檻，並且當做聲請後續更生或清算之合法要件，
    其對弱勢之消費者不公平。基上所陳，原裁定法院將中華民
    國銀行公會（下稱銀行公會）自行擬定之協商文件，視做聲
    請消費者債務清理條例（下稱消債條例）前置協商之必備條
    件，若不符合此項規定依照原裁定法院見解一律將視為因可
    歸責於聲請人即債務人之事由，致債權銀行無法取得必要資
    訊，並將據此駁回之更生聲請。果此，消債條例第151條第1
    、2項、第153條前段規定將成為僅是宣示規定，毫無意義，
    如此作出消債條例所無之限制之裁定，顯然違法，自應廢棄
    。
  (二)原裁定法院僅憑最大債權銀行片面之詞，即率爾駁回更生聲
    請，其調查事實並未周延，有違法之處：
  (1)原裁定法院僅以最大債權銀行台新國際商業銀行股份有限公
    司（下稱台新銀行）曾指派專員於民國（下同）97年6月23
    日、23日致電聲請人及抗告人未果，遂以其申請文件不符規
    定而於97年7月4日退件，則本件聲請人即抗告人聲請更生，
    未踐履消債條例第151條規定之前置協商，乃因可歸責於聲
    請人即債務人之事由，致債權銀行無法取得必要資訊，自難
    認符合消債條例第153條規定，且此部份無從補正等由，駁
    回聲請。然本件抗告人曾於97年6月17日以存證信函通知最
    大債權銀行表明確有協商之誠意，豈知最大債權銀行竟置之
    不理，片面認定「申請文件不符規定」之情況，顯然漠視消
    債條例第151條第2項規定，不向稅捐或其他機關、團體查詢
    抗告人之財產、收入、業務及信用狀況，將此查詢工作轉嫁
    到抗告人之身上，並作為聲請更生之要件，認定「無從補正
    」，顯然違反消債條例第151條第1、2項之規定，已屬違法
    。
  (2)再者，台新銀行謂指派專員於97年6月23日、23日致電聲請
    人及抗告人未果云云，顯與事實不符，而縱然屬實，則抗告
    人根本未曾接獲前述來電，如何回應？前揭台新銀行片面陳
    述函件，竟然為原裁定法院所採信，又不考慮抗告人是否有
    充裕時間可以補件？就率爾據此作為駁回聲請更生之依據，
    認定此係可歸責於聲請人即抗告人之事由，其審酌過程中絲
    毫未曾給予抗告人說明之機會，其審酌債務清理案件，認事
    用法顯非適當，自應予以廢棄。爰提起本件抗告，請求廢棄
    原裁定等語。
二、按債務人對於金融機構因消費借貸、自用住宅借款、信用卡
    或現金卡契約而負債務，在聲請更生或清算前，應提出債權
    人清冊，以書面向最大債權金融機構請求協商債務清償方案
    並表明共同協商之意旨，消債條例第151條第1項定有明文。
    次按債務人與金融機構協商成立者，不得聲請更生或清算，
    但因不可歸責於己之事由，致履行顯有重大困難者，不在此
    限；本條例施行前，債務人依金融主管機關協調成立之中華
    民國銀行公會會員辨理消費金融案件無擔保債務協商機制與
    金融機構成立之協商，準用前項之規定，消債條例第151條
    第5項、第6項亦分別定有明文。聲請更生或清算不合程式或
    不備其他要件者，法院應以裁定駁回之，但其情形可以補正
    者，法院應定期間先命補正，復為同條例第8條所明定。核
    此條項之立法目的，係因債務人對於金融機構因消費借貸、
    自用住宅借款、信用卡或現金卡契約而負債務，其法律關係
    較單純明確，金融機構並已訂有債務協商機制，使債務人與
    多數債權人間能自主解決其債務，如能協商成立，債務人或
    不須依本條例聲請更生或清算，可疏減法院負擔，有效分配
    司法資源，遂採行協商前置主義，故債務人自應確實經此協
    商程序，始能聲請更生或清算。
三、次按，消債條例第151條第1項雖僅規定債務人應提出債權人
    清冊，但銀行公會為使協商前置程序順利快速進行，遂擬定
    債務人申請協商所需文件包括：
    (1)前置協商申請書；(2)身分證正反面影本；(3)申請人財產及
    收支狀況說明書；(4)債權人清冊；(5)近2年綜合所得資料清
    單及最近1個月核發財產資料；(6)近3個月薪資證明（如無證
    明請出具收入切結書）；(7)勞工保險投保資料表及明細（如
    無資料可免提供）等項，有民眾申請前置協商所需文件說明
    1 份在卷可查。經核上開文件係為認定「確為債務人本人申
    請協商」及「可能履行之協商內容」，均為達成協商所需審
    核之文件，且要求債務人提出上開文件，並無困難之處，為
    使協商能順利進行，銀行公會上開要求，尚無不當。至同法
    第153條雖然規定「自債務人提出協商請求之翌日起逾三十
    日不開始協商，或自開始協商之翌日起於九十日協商不成立
    ，債務人得逕向法院聲請更生或清算」，然觀諸其立法意旨
    「為使受理協商之金融機構調閱債務人之財產、收入、業務
    及信用狀況，及參與協商之金融機構得及時取得資訊，並使
    債權人、債務人雙方得充分溝通，爰修正本條所定期間」，
    上開法文所指稱之債務人已提出協商請求，自應以債務人依
    據上開規定提出債權人清冊以及相關文件為據。再者，債務
    人對其財產、所得、收支狀況，本屬知之最詳，且對之依法
    並有誠實說明之義務，參照消債條例第134條、第146條規定
    ，故最大債權銀行於適當範圍內通知債務人配合提出相關文
    件及說明，以減輕最大債權銀行依法授權調取之不便，或俾
    便最大債權銀行依法授權調取相關資料後，得以相互核實，
    堪認係符衡平原則而無不妥之處。意即銀行公會所訂前述應
    檢附之文件，雖較法律所規定之內容煩瑣，但仍有其必要，
    並易促成協商方案形成。準此，倘最大債權銀行依前開規定
    通知債務人補正，而債務人無正當理由，不予以補正時，顯
    係故意以此脫法方法延滯協商程序之進行，以達其意圖規避
    協商前置制度之不法目的，如准其所為，勢將造成協商前置
    制度條文形同具文結果，故應認債務人並不得再執此可歸責
    於己之事由，逕援引同法第153條前段規定主張最大債權銀
    行逾30日不開始協商，而得逕向法院聲請更生或清算，亦即
    消債條例第153條前段規定，係在規範債權人無故延滯，而
    非容許債務人恁將協商前置制度視如無物。
四、抗告人雖主張其已向最大債權銀行台新銀行提出協商之請求
    ，並提出97年6月17日協商申請書與回執1份為證云云。然台
    新銀行收受上開函件之後，曾於指派專員於97年6月23日、
    23日致電聲請人即債務人未果。抗告人因申請文件未備齊，
    應予補正，然均未獲抗告人置理等情，有退件通知函、台新
    銀行97年8月21日台新債協97法字第70146號函在卷可按，且
    為抗告人所未爭執，自可信屬真正。又觀諸上開協商申請書
    之內容，雖已勾選債權人清冊與上開申請協商所需之文件，
    惟仍尚未與最大債權銀行台新銀行完成前置協商程序。從而
    ，抗告人未完成前置協商逕向本院聲請更生，難謂有據；抗
    告人之更生聲請，既欠缺前置協商程序，且此欠缺不能補正
    ，原審法院駁回抗告人更生之聲請，應為有理由，抗告人求
    予廢棄，為無理由，應予駁回。
五、據上論結，本件抗告為無理由，依消費者債務清理條例第15
    條、民事訴訟法第495條之1第1項、第449條、第95條、第78
    條，裁定如主文。
中    華    民    國    97    年    11    月    19    日
                  民事第四庭  審判長法    官  周祖民
                                    法    官  鄧德倩
                                    法    官  張瑜鳳
以上正本係照原本作成。
本裁定不得再抗告。
中    華    民    國    97    年    11    月    21    日
                                    書 記 官  戴伯勳


司法院資訊處製作；財團法人民間司法改革基金會備份。
